臺灣高等法院刑事判決
110年度上易字第191號
上  訴  人  臺灣基隆地方檢察署檢察官
被      告  邱志峯


上列上訴人因被告違反毒品危害防制條例案件，不服臺灣基隆地
方法院109年度易字第527號，中華民國109年12月1日第一審判決
（聲請簡易判決處刑案號：臺灣基隆地方檢察署109年度撤緩毒
偵字第180號），提起上訴，本院判決如下：
    主  文
上訴駁回。
    理  由
一、聲請簡易判決處刑意旨略以：被告甲○○基於施用第二級毒品
    甲基安非他命之犯意，於民國108年7月4日上午10時許，在
    基隆市○○區○○路0巷00號住所，以玻璃球吸食器加熱燒烤及
    吸食所產生煙霧之方式，施用甲基安非他命1次。被告涉犯
    本案施用第二級毒品罪嫌，前經檢察官以108年度毒偵字第1
    312號為附命完成戒癮治療之緩起訴處分確定，緩起訴期間
    為1年6月，自109年1月3日起至110年7月2日止，惟被告違背
    預防再犯所為之必要命令，經檢察官以109年度撤緩字第110
    號撤銷緩起訴處分確定，依現行毒品危害防制條例第24條第
    2項規定，緩起訴處分經撤銷者，檢察官應依法追訴，此乃
    因被告事實上已接受等同「觀察、勒戒」之處遇，故本案應
    依法聲請簡易判決處刑等語。
二、按起訴之程序違背規定者，應諭知不受理之判決；對於原審
    諭知不受理之判決上訴時，第二審法院認其為無理由而駁回
    上訴，得不經言詞辯論為之，刑事訴訟法第303條第1款、第
    372條分別定有明文。又此所稱起訴程序違背規定，無須侷
    限於起訴時為斷，因起訴後始發生之情事變更事由，致法院
    不能為實體上之審理或實體判決者，亦屬之。毒品危害防制
    條例於109年1月15日經修正公布第20條、第23條等條文，並
    增訂第35條之1，自同年7月15日生效施行。修正後毒品危害
    防制條例第20條第3 項規定：「依前項規定為觀察、勒戒或
    強制戒治執行完畢釋放後，3 年後再犯第10條之罪者，適用
    前2項之規定」，所謂「3年後再犯」，只要本次再犯（不論
    修正施行前、後）距最近1 次觀察、勒戒或強制戒治執行完
    畢釋放，已逾3 年者，即該當之，不因其間有無犯第10條之
    罪經起訴、判刑或執行而受影響。而新修正毒品危害防制條
    例第35條之1第2款規定，係仿87年5 月20日修正施行之第35
    條所增訂，然當時對施用毒品者戒癮治療處遇方式與之後修
    法已得為多元處遇，難以相提並論，適用上應與時俱進，對
    於審判中之案件，法院更應依修正後之規定，妥為處理，俾
    使檢察官衡酌判斷如何經由多元化之緩起訴處遇達成戒除毒
    品目的，自不宜逕依前揭第35條之1第2款後段之立法說明，
    遽予認定有應為不起訴處分之情形，而逕依職權為觀察、勒
    戒或強制戒治之裁定（最高法院109年度台上字第3826號判
    決亦同此意旨）。
三、次按毒品危害防制條例第24條業於109年1月15日修正公布，
    並於110年5月1日公告施行，修正後第24條第2項規定「前項
    緩起訴處分（即附命緩起訴），經撤銷者，檢察官應『繼續
    偵查或起訴』」，係為貫徹新修正毒品危害防制條例將施用
    毒品者視為病患，為使其獲得有利於戒除毒品適當處遇所為
    修正意旨，自與修正前毒品危害防制條例第24條第2項所指
    「依法追訴」尚屬有間，參酌該條修正精神及立法理由：「
    緩起訴處分是利用『機構外』之處遇，協助施用毒品者戒除毒
    癮，為達成戒除毒癮之目的，於撤銷緩起訴處分後，宜由檢
    察官依法繼續偵查或起訴，亦即仍有現行條文第20條觀察、
    勒戒及強制戒治制度之適用，俾利以『機構內』之處遇方式協
    助其戒除毒癮，亦得為不同條件或期限之緩起訴處分」，修
    正後同條第2項規定：「前項緩起訴處分，經撤銷者，檢察
    官應繼續偵查或起訴」，換言之，立法者所著重者，與先前
    實務多數見解所認「附命緩起訴處分已經給予施用毒品者戒
    毒自新機會，而被告竟未能履行」，逕將附命緩起訴處分等
    同於已經接受觀察、勒戒處遇，且就該次施用毒品之犯行應
    逕行起訴已屬有別；亦即未曾經觀察、勒戒之被告因施用毒
    品，經檢察官為附命緩起訴處分，若被告於緩起訴期間未完
    成戒癮治療，經檢察官撤銷緩起訴處分，應由檢察官依現行
    法規定為相關處分，不得直接起訴或聲請簡易判決處刑(最
    高法院110年度台非字第98號判決亦同此意旨)。是依據前揭
    說明，立法者毋寧係將施用毒品者視為病患，故附命戒癮治
    療緩起訴處分經撤銷，應即回復為緩起訴處分前之狀態，是
    否應繼續偵查或起訴，則由檢察官視個案情節，並視被告先
    前有無受觀察、勒戒或強制戒治執行完畢，與本次經撤銷緩
    起訴處分所涉之施用毒品犯行，是否於3年內所犯，而區分
    得否逕行訴追或需再依被告個案情節裁量，聲請法院裁定觀
    察、勒戒或再為附命完成戒癮治療等適當之處理。
四、上訴駁回之理由：　
  ㈠檢察官上訴意旨略以：按毒品危害防制條例第24條規定（本
    條規定雖經修正，然尚未施行）：本法第20條第1項及第23
    條第2項之程序，於檢察官先依刑事訴訟法第253條之1第1項
    、第253條之2之規定，為附命完成戒癮治療之緩起訴處分時
    ，或於少年法院（地方法院少年法庭）認以依少年事件處理
    法程序處理時，不適用之（第1項）。前項緩起訴處分，經
    撤銷者，檢察官應依法追訴（第2項）。上開規定係一般刑
    事訴訟程序之例外規定，屬刑事訴訟法第1 條第1項規定之
    「其他法律所定之訴訟程序」。該條第2項既規定，前項（
    第1項）緩起訴處分，經撤銷者，檢察官應依法追訴，即已
    明示施用毒品案件於撤銷緩起訴處分後之法律效果為「依法
    追訴」，自應於撤銷緩起訴處分後依法起訴，而無再次聲請
    法院裁定觀察、勒戒之必要。是被告因本件施用第二級毒品
    案件，經檢察官以108年度毒偵字第1312號為附命完成戒癮
    治療之緩起訴處分確定，緩起訴期間為1年6月（自109年1月
    3日起至 110年7月2日止），嗣經檢察官依職權撤銷上開緩
    起訴處分，並以109年度撤緩毒偵字第180號案件聲請簡易判
    決處刑，揆諸前揭說明，檢察官撤銷前揭緩起訴處分，就上
    開犯行逕向法院聲請簡易判決處刑，而未再經聲請觀察勒戒
    程序，於法應無不合。原判決認被告前開緩起訴處分之執行
    與觀察勒戒或強制戒治之治療不同，應再給予被告觀察勒戒
    機會而判決不受理，所為見解尚難認妥適，爰請撤銷原判決
    ，另為適當之判決等語。
　㈡經查，被告未曾因施用毒品案件而受有觀察勒戒或強制戒治
    處分，且本件施用毒品案件，原經臺灣基隆地方檢察署檢察
    官於108年12月10日以108年度毒偵字第1312號為附命完成戒
    癮治療之緩起訴處分，緩起訴期間為1年6月（自109年1月3
    日起至 110年7月2日止），然被告於緩起訴期間內經採尿結
    果，呈安非他命及甲基安非他命陽性反應，本件緩起訴處分
    ，乃經該署檢察官以109年度撤緩字第110號撤銷，有該緩起
    訴處分書、撤銷緩起訴處分書、本院被告前案紀錄表在卷可
    查。被告本次犯行原命戒癮治療之緩起訴處分既遭撤銷，並
    未完成「附命緩起訴之戒癮治療」，應回復為緩起訴處分前
    之狀態，無從認其事實上已接受等同「觀察、勒戒或強制戒
    治」執行完畢釋放之處遇。從而被告行為後，毒品危害防制
    條例第20條第3項、第24條規定業已修正，其被訴於108年7
    月4日上午10時許，在基隆市○○區○○路0巷00號住所，犯施用
    第二級毒品犯行，應由檢察官視個案情節，依修正後毒品危
    害防制條例第24條第2項規定裁量，聲請法院裁定觀察、勒
    戒或再為附命完成戒癮治療等適當之處理，不得逕行起訴。
    是檢察官前依修正前毒品危害防制條例第24條規定提起公訴
    ，起訴程序固未違背當時之規定，然依新修正毒品危害防制
    條例第24條第2項規定，已不得逕行起訴，起訴程序
　　違背規定，自應諭知不受理判決。原審判決未及適用修正施
　　行後之毒品危害防制條例第24條第2項規定，仍無礙於判決
    本旨，所為本件公訴不受理諭知之理由，雖與本院認定之理
    由構成不同，但結論相同，核與判決結果不生影響，無為撤
    銷之必要。
　㈢從而，檢察官所執前詞，提起上訴，為無理由，應予駁回，
    並不經言詞辯論為之。　
據上論斷，應依刑事訴訟法第368條、第372條，判決如主文。
中　　華　　民　　國　　110 　年　　5 　　月　  10　　日
                  刑事第一庭  審判長法  官  李釱任
                                    法  官  崔玲琦
                                    法  官　呂煜仁
以上正本證明與原本無異。
不得上訴。
                                    書記官　林廷佳
中　　華　　民　　國　　110 　年　　5 　　月　　10　　日